臺灣板橋地方法院刑事判決　　　　　　　　　　　　九十三年度訴字第一一四一號
　　公　訴　人　臺灣板橋地方法院檢察署檢察官
　　被　　　告　乙○○
　　選任辯護人　丙○○律師
右列被告因偽造文書案件，經檢察官聲請以簡易判決處刑（九十三年度偵字第五一四
五號），本院刑事庭受理後（九十三年度簡字第一五九四號），認不宜簡易判決處刑
，改依通常程序審理，本院判決如左：
    主      文
乙○○被訴如附表編號一、二所示偽造文書部分免訴；其餘被訴偽造文書部分無罪。
    理      由
一、公訴意旨略以：被告乙○○與告訴人甲○○原係夫妻關係，雙方於民國九十二年
    三月十三日離婚，在婚姻關係存續中，被告明知未經甲○○之同意或授權，分別
    基於偽造私文書並持以行使之概括犯意，在如附表編號一至二、四至九所示之時
    日及文書上，以及另基於偽造私文書後持以行使之犯意，於如附表編號三所示之
    時日及文書上，均偽簽甲○○之簽名，並將上開文書持向如附表所示之各該保險
    公司，表明係甲○○向各該公司請求訂立保險契約或變更、轉換保險契約之內容
    ，抑或甲○○同意為各保險契約之被保險人，以行使上開偽造之私文書，均足以
    生損害於甲○○，嗣甲○○與被告離婚後，於九十二年七月間某日，甲○○至保
    險公司準備為自己及子女投保時，經保險公司告知其已投保相關之保險，始查知
    上情，因認被告涉有刑法第二百十六條、第二百十條之行使偽造私文書罪嫌等語
    。
二、免訴部分（如附表編號一、二所示部分）：
    （一）按案件時效已完成者，應諭知免訴之判決，刑事訴訟法第三百零二條第二
          款定有明文。
    （二）查本件被告被訴於如附表編號一、二所示之七十七年十一月二十八日及七
          十七年十二月二日（起訴書原載七十七年十二月間某日，業經檢察官於審
          判期日到庭更正補充）涉犯刑法第二百十六條、第二百十條之罪，依刑法
          第八十條、第八十三條之規定，其追訴權時效於八十七年十二月二日已完
          成，此部分告訴人遲至九十二年八月四日始向檢察官申告，揆諸前開規定
          ，此部分自應為諭知免訴之判決。
三、無罪部分（如附表編號三至九所示部分）：
    （一）次按犯罪事實應依證據認定之，無證據不得認定犯罪事實，刑事訴訟法第
          一百五十四條第二項定有明文。又認定不利於被告之事實，須依積極證據
          ，苟積極證據不足為不利於被告事實之認定時，即應為有利於被告之認定
          ，更不必有何有利之證據，最高法院三十年上字第八一六號著有判例可資
          參照。
    （二）公訴人認被告乙○○於如附表編號三至九所示部分涉有偽造文書罪嫌，無
          非是以被告於偵查中對本件所涉之私文書上之「甲○○」署押為其所簽一
          節坦承不諱，並據告訴人甲○○於偵查時指訴在卷，又有新光人壽保險股
          份有限公司（下稱新光公司）、國泰人壽保險股份有限公司（下稱國泰公
          司）、安泰人壽保險股份有限公司函附之保險契約等文件附卷可稽為其論
          據。訊據被告乙○○於本院審理中固坦承如附表編號三至九所示之各該私
          文書上之「甲○○」簽名均其所簽，惟始終堅詞否認有何偽造文書犯行，
          辯稱：在保單簽名時，伊與甲○○是夫妻，都經過甲○○的口頭授權，並
          沒有偽造文書之犯意等語。經查：
          (1)本件被告與告訴人原係夫妻關係，二人係於七十年二月一日結婚，迄於
            九十二年三月十三日登記離婚，此經證人即告訴人甲○○於本院審理時
            結證明確，亦為被告所是認，可知如附表編號三至九所示之各項私文書
            ，均係在被告與告訴人婚姻關係存續中作成，先予敘明。
          (2)告訴人於九十二年八月二十四日向檢察官申告時雖指訴稱：「（問：事
            實經過？）九十二年七月中旬我到保險公司準備投保，沒想到安泰、新
            光、國泰等三家保險公司告知，我已投保了，但我從未投保，查詢發現
            我及小孩周子琳、周雅苹等三人均有投保紀錄，受益人均是前妻乙○○
            ，而所有保單，除安泰公司保單有二個案是我為要保人外，所有保單均
            是被告為要保人」、「（問：有何證據？）保單均在被告處，我手上無
            文書證據，但我以前並沒有投保」云云（見九十二年度發查字第三一五
            八號偵查卷宗第四頁），繼之告訴人於九十二年十一月二十日偵查中亦
            即改稱：「（問：告被告何事？）我後來發現是誤會，現已解釋清楚，
            請求撤回，本案是有人挑撥才造成誤會」、「（問：之前有無投保？）
            有投保，醫療險佔大部分，人壽險是儲蓄險也不高額，保單有部分是我
            簽的，有部分是比較忙時由被告幫我簽的，我在救國團教書時，有時回
            家已晚上十一、十二點了」等語（見同上偵查卷宗第八十六頁背面），
            自此告訴人先後二次偵查時所指述之情節觀之，竟連自己曾否親簽保單
            投保一節亦前後齟齬，其於偵查中之指訴不可逕採，極為顯然。
          (3)嗣告訴人就其與被告婚姻關係存續中，由其負責賺錢，被告負責理財，
            並強調其本人真的很忙而沒有時間理財，故將所賺的錢都交給被告，投
            保國泰公司的部分，被告有向其說過，並表示因其身體不好，故幫其投
            保醫療險，之前被告好像也有說過要幫全家買醫療險，也有向其說明要
            有一個主保險才能買附保險，新光人壽已經有一個主保險，所以加買一
            個全家醫療險等語，此經告訴人於本院審理時以證人身分結證詳明（見
            本院九十三年九月十三日審判筆錄第七、十頁），可見告訴人與被告婚
            姻關係尚存續時，均由被告負責全家財務之綜理，且對於投保事項也全
            靠被告悉心規劃，參諸前項告訴人甚至對自己有無親簽投保猶未能真確
            陳述之情，益徵告訴人與被告間有關各項投保事項之規劃及契約之簽訂
            ，應係基於夫妻間之高度信賴而有概括之同意及授權之事實。
          (4)況且被告除於九十二年十月三日具狀向檢察官表示撤回告訴之意，有刑
            事聲請撤回告訴狀、和解書附卷可稽，亦於九十二年十一月二十日、九
            十三年三月二十六日二次於偵查中陳稱提出本件告訴乃出於他人挑撥造
            成誤會所致，繼於本院審理時證人即告訴人甲○○亦結證稱：在婚姻關
            係中伊與被告的錢沒有區分，伊認為論及夫妻之情，被告並沒有錯，倘
            有跟伊講要投保，伊不會不同意等語，足見告訴人另於九十三年三月二
            十六日偵查中所述本件是緣於雙方離婚時沒就投保事項部分交待清楚而
            造成之糾紛，應屬可信。
    （三）綜上所述，足認被告上開所辯，誠非虛妄，應可信憑，此部分尚難徒以告
          訴人片面且顯具瑕疵之指訴遽入人罪。此外，復查無其他積極、具體確切
          之證據足資認定被告此部分涉有公訴人所指之偽造文書犯行，是此部分因
          不能證明被告犯罪，自應為無罪判決之諭知。
據上論斷，應依刑事訴訟法第四百五十二條、第三百零二條第二款、第三百零一條第
一項，判決如主文。
本案經檢察官程秀蘭到庭執行職務
中　　　華　　　民　　　國　　九十三　　年　　　九　　　月　　二十七　　日
                                      臺灣板橋地方法院刑事第十四庭
                                          審判長法  官  趙  義  德
                                                法  官  楊  明  佳
                                                法  官  張  江  澤
右正本證明與原本無異。
如不服本判決，應於判決送達後十日內，向本院提出上訴狀。
                                                書記官  吳  健  政
中　　　華　　　民　　　國　　九十三　　年　　　九　　　月　　二十七　　日
附表：
┌──┬─────────┬─────────────┬─────────┐
│編號│  文件名稱        │偽造、行使偽造私文書時間  │  偽造欄位        │
├──┼─────────┼─────────────┼─────────┤
│一  │新光人壽保險股份有│七十七年十一月二十八日    │要保人及被保險人  │
│    │限公司年年如意壽險│                          │簽名欄            │
│    │契約要保書        │                          │                  │
├──┼─────────┼─────────────┼─────────┤
│二  │新光人壽保險股份有│七十七年十二月二日        │原要保人簽名欄    │
│    │限公司保險契約內容│                          │                  │
│    │變更申請書        │                          │                  │
├──┼─────────┼─────────────┼─────────┤
│三  │新光人壽保險股份有│八十四年三月二日          │主被保險人簽名欄  │
│    │限公司防癌終身壽險│                          │                  │
│    │契約要保書        │                          │                  │
├──┼─────────┼─────────────┼─────────┤
│四  │新光人壽保險股份有│八十八年二月十二日        │要保人及被保險人  │
│    │限公司人壽年金保險│                          │簽章欄            │
│    │要保書            │                          │                  │
├──┼─────────┼─────────────┼─────────┤
│五  │新光人壽保險股份有│八十八年三月間某日        │要保人簽名欄      │
│    │限公司保險契約轉換│                          │                  │
│    │申請書            │                          │                  │
├──┼─────────┼─────────────┼─────────┤
│六  │國泰人壽保險股份有│八十八年七月二十七日      │主契約被保險人簽  │
│    │限公司住院醫療終身│                          │名欄              │
│    │保險要保單        │                          │                  │
├──┼─────────┼─────────────┼─────────┤
│七  │安泰人壽保險股份有│八十八年十一月三日        │被保險人簽名欄    │
│    │限公司人壽保險要保│                          │                  │
│    │書                │                          │                  │
├──┼─────────┼─────────────┼─────────┤
│八  │安泰人壽保險股份有│八十九年三月十八日        │被保險人簽名欄    │
│    │限公司人壽保險要保│                          │                  │
│    │書                │                          │                  │
├──┼─────────┼─────────────┼─────────┤
│九  │國泰人壽保險股份有│八十九年三月二十一日      │被保險人簽名欄    │
│    │限公司人身保險要保│                          │                  │
│    │書                │                          │                  │
└──┴─────────┴─────────────┴─────────┘
